【裁判字號】    98,上易,3012
【裁判日期】    990422
【裁判案由】    詐欺
【裁判全文】
臺灣高等法院刑事判決                98年度上易字第3012號
上  訴  人  臺灣板橋地方法院檢察署檢察官
被      告  丁○○
            甲○○
上列共同
選任辯護人  林福地律師
上列上訴人因詐欺案件，不服臺灣板橋地方法院97年度易字第
3823號，中華民國98年10月26日第一審判決（起訴案號：臺灣板
橋地方法院檢察署97年度偵字第15409號），提起上訴，本院判
決如下：
    主  文
原判決關於丁○○部分撤銷。
丁○○共同意圖為自己不法之所有，以詐術使人將本人之物交付
，處有期徒刑參月，如易科罰金，以新臺幣壹仟元折算壹日，減
為有期徒刑壹月又拾伍日，如易科罰金，以新臺幣壹仟元折算壹
日。
其餘上訴駁回。
    事  實
一、丁○○與與某真實姓名年籍不詳、自稱林姓之成年男子暨該
    男子所屬之詐騙集團成員，共同基於意圖為自己不法所有之
    犯意聯絡，而應允提供帳戶其所有之永豐商業銀行華江分行
    帳號00000000000000號帳戶（原臺北國際商業銀行帳號
    0000000000000號，以下簡稱永豐銀行帳戶）之帳戶及擔任
    提領帳戶內款項之工作，於民國95年9月15日，由該集團成
    員以電話聯繫乙○○，以花旗銀行人員「吳志有」為名，佯
    稱抽中香港彩券，要求繳付稅金，致乙○○陷於錯誤，於同
    日匯款新臺幣（下同）50000元至前開永豐銀行帳戶，丁○○遂指示不知情之甲○○（丁○○事先將前開永豐銀行之存
    摺、金融卡、印章交付甲○○保管，並告知密碼），將上開
    款項提領一空。嗣因乙○○發覺受騙報警，始查悉上情。
二、案經臺北縣政府警察局海山分局分局報請臺灣板橋地方法院
    檢察署檢察官偵查後，聲請簡易判決處刑。
    理  由
甲、撤銷改判部分：
一、按被告以外之人於審判外之言詞或書面陳述，除法律有規定
    者外，不得作為證據，刑事訴訟法第159條第1項固定有明文
    ；惟被告以外之人於審判外之陳述，雖不符同法第159條之1
    至第159之4之規定，而經當事人於審判程序同意作為證據，
    法院審酌該言詞陳述或書面陳述作成時之情況，認為適當者
    ，亦得為證據。又當事人、代理人或辯護人於法院調查證據
    時，知有第159條第1項不得為證據之情形，而未於言詞辯論
    終結前聲明異議者，視為有前項之同意，同法第159條之5第
    1、2項亦定有明文。以下所引證據，經本院當庭提示，檢察
    官、被告丁○○及其等選任辯護人對於被告以外之人於審判
    外之言詞及書面陳述，均無意見，同意作為證據，本院審酌
    該等證據作成之情況，認為適於為本件認定事實之依據，依
    刑事訴訟法第159條之5第1項規定，應具有證據能力，合先
    敘明。
二、訊據被告丁○○固坦承前開永豐銀行之帳戶為其所開設，惟
    矢口否認有詐欺犯行，辯稱：伊因叔父丙○○在大陸地區經
    營嘉祥和五金公司（以下簡稱嘉祥和公司）及鳳梨酒店，受
    僱在嘉祥和公司工作，乃開設前述永豐銀行帳戶，供廠商、
    客戶以臺幣交易時匯付款項使用，並將帳戶交由丙○○之配
    偶即被告甲○○管理，而本案之款項係一位叫做呂鴻駿向伊
    購買螺絲的貨款云云。經查：
（一）被告丁○○前於92年10月6日，在臺北國際商業銀行開立
      帳號0000000000000號帳戶（後改為永豐商業銀行華江分
      行，帳號00000000000000號），即在臺北縣板橋市某處，
      將其存摺、金融卡、印章、密碼交付被告甲○○管理之事
      實，業據被告丁○○、甲○○於警詢及本院審理時供述無
      訛，並有被告甲○○提出之臺北國際商業銀行存摺、金融
      卡扣案可資佐證，及永豐商業銀行華江分行98年1月23日
      永豐銀華江分行（098）字第00004號函所附開戶資料1件
      在卷足稽。而乙○○於95年9月15日接獲某真實姓名年籍
      不詳、自稱「吳志有」之男子來電，以花旗銀行人員名義
      ，告知香港彩券中獎訊息，要求匯付稅金等相關費用，乙○○遂按其指示，於同日匯款50000元至被告丁○○所有
      之永豐銀行帳戶，並由被告甲○○提領之事實，則據證人
      乙○○於警詢時證述綦詳，且有華南商業銀行匯款回條聯
      、臺北國際商業銀行客戶歷史資料查詢明細表各1件存卷
      為憑，此情復為被告丁○○所不爭執，均足堪認定。
（二）再被告丁○○對於其前開永豐銀行之帳戶於前揭時間由被
      害人乙○○匯入50000元一事，被告丁○○先於警詢時供
      稱：「我不知道為何對方為何會匯錢進入我戶頭」等語（
      見臺灣板橋地方法院檢察署97年度偵字第15409號偵查卷
      宗第14頁），嗣後於原審審理時供稱：「客人或客戶只會
      告訴我金額，許富程的匯款我之前有說是客戶呂鴻斌的酒
      錢，至於乙○○的我現在想應該是酒錢」等語（見原審卷
      第196頁），後再於本院準備程序及審理時改稱：系爭款
      項係一位叫做呂鴻駿向伊購買螺絲的貨款等語（見本院98
      年12月29日準備程序筆錄、99年4月8日審理筆錄），而從
      上開被告丁○○對該筆款項來源前後供述不一，且歷次偵
      審過程均未見被告丁○○提出任何有關本案系爭款項之相
      關資料，顯見被告丁○○理應知該筆款項係詐騙集團之詐
      騙所得。
（三）況且證人丙○○於原審審理時亦具結證述：「（問：丁○○的帳戶除作公司往來交易後，有無其他用途？）後來丁○○到酒店上班，之後我就不清楚，他之後在酒店接觸的
      很多複雜的人，我有問他為何要跟他們相處，我還罵他，
      為何要跟詐騙集團在一起。」、（問：所以丁○○有跟詐
      騙集團在一起？）他在酒店被詐騙集團騙，我罵詐騙集團
      他們怎麼可以搞我的人。」、「（問：丁○○的帳戶是被
      詐騙集團利用？）我一開始不知道，我問丁○○，徐說那
      些人酒錢要匯款給他，後來我打電話問我太太為何有幾百
      元的錢，因為酒錢不會這麼少，我太太說丁○○的帳戶有
      小筆金額是做什麼，我說這些錢不是我們的，是詐騙集團
      的，然後我在大陸跟詐騙集團講不能再用這帳戶，丁○○
      被人家當人頭，那些人在做這些我知道。」、「（問：丁○○的上開帳戶存摺、提款卡密碼在何人手中？）我太太
      ，丁○○把帳號告訴詐騙集團，什麼原因我不知道，可能
      是以要匯酒錢為理由」、「（問：詐騙集團如何領到錢？
      ）是我太太領錢，但是那些人有在我的消費，匯進帳戶的
      錢就跟酒錢抵銷……」、「（問：丁○○知道那些人是詐
      騙集團？）他不知道，他不認識那些人，應該當時以為要
      簽帳才會給對方帳號。」、「……這些人是欠我們錢，他
      們說有人會匯錢給他們，就給我們扣掉。」、「（問：你
      知道他們匯進的錢都是騙來的，為何還願意提供他們消費
      ？）我知道他們是詐騙集團，一開始他們只匯了幾次後，
      我就跟丁○○講不可以這樣，我有阻止」等語（見原審卷
      第127反面至第128頁），是依證人丙○○所述內容，被告
      丁○○對於上開帳戶遭詐騙集團利用一事不可能不知情。
（四）按金融機構之存摺事關個人財產權益之保障，其專有性甚
      高，除非本人或與本人親密關係者，難認有何理由可自由
      流通使用該存摺，一般人均有妥為保管及防止他人任意使
      用之認識，縱特殊情況偶需交付他人使用，亦必深入瞭解
      用途及合理性，始予提供，且該等專有物品如落入不明人
      士手中，而未加以闡明正常用途，極易被利用為與財產有
      關之犯罪工具，而有犯罪意圖者，非有正當理由，竟徵求
      他人提供帳戶，客觀上可預見其目的，係供為某筆資金之
      存入，後再行領出之用，且該筆資金之存入及提領過程係
      有意隱瞞其流程及行為人身分曝光之用意，一般人本於一
      般認知能力均易於瞭解，報章媒體復一再披露詐騙集團為
      規避查緝，故意使用他人帳戶以遂行詐欺之不法犯罪態樣
      ，被告丁○○已成年，學歷高職，且赴大陸從商多年，理
      應具有相當之智識，況證人丙○○曾制止被告丁○○提供
      帳號予詐騙集團成員使用，對此自難諉為不知，且被告丁○○事後並要求不知情之甲○○（詳如後述）提領，均與
      一般交易常情相悖，則其用途及目的顯屬可疑，是衡諸社
      會常情，而被告丁○○既除提供帳戶供自稱林姓之成年男
      子及其所屬犯罪集團使用外，並利用不知情之甲○○參與
      提領款項，是被告丁○○與自稱林姓之成年男子及其所屬
      詐騙集團間有共同犯意之聯絡無訛。
（五）綜上所述，被告丁○○所辯為卸責之詞，應不足採信，本
      件被告丁○○部分事證明確，應依法論科。
三、按刑法上之幫助犯，係指以幫助之意思，對於正犯資以助力
    ，而未參與實施犯罪之行為者而言，如就構成犯罪事實之一
    部，已參與實施即屬共同正犯（最高法院49年臺上字第77號
    判例參照）。被告丁○○既於詐欺集團為詐欺取財之行為實
    施前，提供系爭永豐銀行帳號帳戶，供詐欺集團匯款之用，
    並於詐欺得財後，利用不知情之甲○○擔任提款工作，即已
    分擔實施犯罪行為之一部，自係共同正犯，核被告丁○○所
    為，係犯刑法第339條第1項詐欺取財罪。聲請簡易判決處刑
    書認係犯同法第30條第1項、第339條第1項之幫助詐欺取財
    罪嫌，尚有未洽，惟起訴事實相同，爰依法變更起訴法條（
    參照最高法院30年度上字第1574判例），並經本院依刑事訴
    訟法第95條之規定，當庭再告知被告丁○○所犯罪名（見本
    院99年4月8日審判筆錄），自無礙其訴訟上防禦權之行使。
    被告丁○○與與自稱林姓之成年男子及其所屬詐騙集團間有
    犯意聯絡及行為分擔為共同正犯。被告丁○○利用不知請之
    甲○○提領款項為間接正犯。
四、原審對於卷內事證，未能詳為勾稽，輕信被告丁○○之辯解
    ，以其犯罪不能證明而為無罪之諭知，非無未洽。檢察官上
    訴意旨執以指摘原判決此部分不當，為有理由，應由本院撤
    銷改判。爰審酌被告丁○○正值青年，除提供個人帳戶存摺
    供他人非法使用，使詐騙集團得遂行詐財目的外，亦參與詐
    得款項之提領，共同實行詐欺取財之構成要件行為，且迄今
    仍隱匿其他共同正犯之真實身分，致令不易追查該詐欺集團
    ，對社會治安構成嚴重危害，另盱衡其並無犯罪前科，有本
    院被告前案紀錄表在卷可參，及其犯罪動機、目的、手段、
    犯後否認犯行、造成被害人乙○○財產之損害，且已賠償被
    害人乙○○之損害，此有乙○○書書立之聲明書1紙附於原
    審卷可稽等一切情狀，量處如主文第2項所示之刑，併諭知
    易科罰金之折算標準。又被告丁○○犯罪時間係在96年4月
    24 日以前，其所犯之罪又非中華民國九十六年罪犯減刑條
    例第3條列舉不予減刑之罪名，自得依同條例第2條第1項第3
    款之規定減輕其刑2分之1，爰併依中華民國九十六年罪犯減
    刑條例第2條第1項第3款、第7條之規定於判決時減其宣告刑
    期2分之1，又依同條例第9條規定，併諭知易科罰金折算之
    標準。
五、退併辦部分：
    檢察官移送併案部分（臺灣彰化地方法院檢察署98度偵字
    10567號）略以：被告丁○○基於幫助詐欺取財之不確定故
    意，於不詳時間，在不詳地點，將其所有之永豐銀行帳戶交
    付被告甲○○，以此方式，幫助詐欺集團詐取財物。該詐欺
    集團某不詳成員即意圖為自己不法所有，於95年9月12日中
    午12時許，透過網路與許富程（原名許俊儀）聊天，佯以投
    資設立公司，致許富程陷於錯誤，於同年月14日匯款20000
    元至前開帳戶內，因認被告丁○○涉犯刑法第30條、第339
    條第1項幫助詐欺取財罪，並認與本案聲請簡易判決處刑部
    分為同一事實。惟本案檢察官聲請簡易判決處刑所指被告丁○○將其永豐銀行帳戶交付被告甲○○，涉犯刑法幫助詐欺
    取財罪一事，詳如前述業經本院認為被告丁○○應成立共同
    詐欺取財罪，而本件移送併辦之犯罪手法、被害人均與本案
    不同，是難認與被告丁○○本案犯行有何實質上或裁判上一
    罪關係可言，是本院自無從併予審理，應退回由檢察官另為
    適法之處理，附此敘明。
乙、上訴駁回部分：
一、聲請簡易判決處刑意旨略以：被告丁○○（其犯罪部分詳如
    前述）明知提供個人金融機構帳戶，將可能幫助詐欺集團詐
    取財物，仍基於幫助詐欺之不確定故意，於某不詳時日，將
    其所有之永豐商業銀行華江分行帳號00000000000000號帳戶
    之存摺、金融卡、印章交付被告甲○○，並告知密碼。被告
    甲○○即與某真實姓名年籍不詳、自稱林姓之成年男子共組
    詐欺集團，與其他不詳成員基於意圖為自己不法所有之犯意
    聯絡，於民國95年9月15日，由集團成員以電話聯繫乙○○
    ，以花旗銀行人員「吳志有」為名，佯稱抽中香港彩券，要
    求繳付稅金，致乙○○陷於錯誤，於同日匯款50000元至前
    開永豐銀行帳戶，旋由被告甲○○將之提領一空。因認被告
    甲○○涉犯刑法第339條第1項詐欺取財罪嫌。
二、按犯罪事實應依證據認定之，無證據不得認定犯罪事實；又
    不能證明被告犯罪或其行為不罰者，應諭知無罪之判決，刑
    事訴訟法第154 條第2 項、第301 條第1 項分別定有明文。
    次按刑事訴訟法第161 條已於民國91年2 月8 日修正公布，
    其第1 項規定：檢察官就被告犯罪事實，應負舉證責任，並
    指出證明之方法。因此，檢察官對於起訴之犯罪事實，應負
    提出證據及說服之實質舉證責任。倘其所提出之證據，不足
    為被告有罪之積極證明，或其指出證明之方法，無從說服法
    院以形成被告有罪之心證，基於無罪推定之原則，自應為被
    告無罪判決之諭知（最高法院92年台上字第128 號判例意旨
    參照）。
三、檢察官認被告甲○○涉犯詐欺取財罪嫌，係以開立帳戶並無
    特殊限制，且近來詐欺集團、不法份子利用人頭帳戶遂行詐
    欺犯罪之手法，業經媒體廣為揭露，被告甲○○更於乙○○
    遭詐騙匯款後，旋予提領等情，為其主要論據。訊據被告甲○○固坦承保管丁○○之系爭帳戶之存摺、印章及提款卡，
    惟堅詞否認有何詐欺之犯行，被告甲○○辯稱：被告丁○○
    因與丙○○前往大陸地區經商，以其所有之永豐銀行帳戶供
    嘉祥和公司及鳳梨酒店使用，伊僅依丙○○或被告丁○○指
    示而為提領或匯款等語。經查：
（一）共同被告丁○○於警詢時供稱：「因為帳戶內的錢都是公
      司的錢，我的帳戶只是給公司用，所以都是我嬸嬸甲○○
      提領。」、「嘉祥和五金公司，因為我也在該公司上班，
      我嬸嬸說為了方便，叫我開戶頭給她使用，有時我領薪水
      ，公司也是將錢匯入該帳戶。」、「因為我人都在嘉祥和
      五金公司位於大陸地區工廠上班，所以我嬸嬸會從該帳戶
      內提領我的薪水，然後交予我媽媽。」等語（見臺灣板橋
      地方法院檢察署97年度偵字第15409號偵查卷宗第13頁）
      ，證人丙○○於原審審理時亦具結證稱：「這個帳戶本來
      是我跟丁○○在使用，我們在大陸設立汽車修護保養廠，
      也有酒店，有時臺灣這邊要買東西或是大陸要週轉，就用
      他的帳戶。」、「（問：該帳戶……還供何行號使用？）
      還有螺絲工廠，還有一家作塑膠買賣的工廠，進口東西轉
      手賣出。」、「（問：你與丁○○使用上開帳戶，帳戶的
      存摺、提款卡、密碼何人保管？）我太太。」、「因在臺
      灣有時要匯錢給別人，徐（福廷）在大陸不方便，就交由
      甲○○處理。」、「（問：帳戶是何人指示甲○○處理？
      ）我跟丁○○在大陸會告訴甲○○。」、「……該帳戶我
      跟丁○○都可以指示甲○○提領款項。」、「……如果是
      生意上往來，幾乎都是我指示的。」、「（問：甲○○幫
      你們匯款、提領款項時，她是否知悉匯款對象或目的？）
      她不知道，錢匯給誰或是目的，是我跟丁○○才知道。」
      等語（見原審卷第127頁至128頁），足見被告甲○○保管
      本案系爭帳戶存摺、印章、金融卡，僅依丙○○或共同被
      告丁○○指示提領、匯付款項，以其為丙○○之配偶、被
      告丁○○之嬸嬸，受託管理其帳戶，核與常情無違，實難
      以被告甲○○提領乙○○匯入款項之行為，逕認被告甲○○與該名向乙○○詐取財物之行為人間，有何犯意之聯絡
      。
（二）再者公訴人所指被告甲○○與不詳詐欺集團成員共同向乙○○詐取財物之事實，遍觀全卷亦無相當證據，可資證明
      。
四、綜上，公訴人所舉事證，尚不足以排除合理性之懷疑，形成
    被告被告甲○○犯有如公訴意旨所列罪嫌之確切心證，復查
    無其他積極證據，足資證明被告甲○○有何詐欺取財之犯行
    ，自應為無罪之諭知，以昭審慎。原審以依現存之證據資料
    ，不能證明被告甲○○確有檢察官所指詐欺犯行，而為無罪
    之諭知，核無不合。檢察官未提出其他補強證據，可資證明
    被告甲○○確有詐欺取財犯行，猶執陳詞提起上訴，指摘原
    判決不當，為無理由，其此部分上訴應予駁回。
據上論結，應依刑事訴訟法第368條、第369條第1項前段、第364
條、第299條第1項前段、第300條，刑法第339 條第1項、第28條
、第41條第1項前段，中華民國九十六年罪犯減刑條例第2條第1
項第3款、第7條、第9條，刑法施行法第1條之1第1項、第2項前
段，判決如主文。
本案經檢察官鄭龍照到庭執行職務。
中    華    民    國    99    年    4     月    22    日
                  刑事第三庭審判長法  官   陳博志
                                  法  官   許文章
                                  法  官   陳德民
以上正本證明與原本無異。
不得上訴。
                                  書記官   高麗雯
中    華    民    國    99    年    4     月    23    日
附錄：本案論罪科刑法條全文
中華民國刑法第339條（普通詐欺罪）
意圖為自己或第三人不法之所有，以詐術使人將本人或第三人之
物交付者，處五年以下有期徒刑、拘役或科或併科一千元以下罰
金。
以前項方法得財產上不法之利益或使第三人得之者，亦同。
前二項之未遂犯罰之。

司法院資訊處製作；財團法人民間司法改革基金會備份。
